臺灣高等法院民事判決　　　　　　　　　　　　　　　九十三年度上字第五九三號
　　上　訴　人　乙○○
　　訴訟代理人　廖美智律師
　　上　訴　人　甲○○○
　　訴訟代理人　王玉珊律師
　　複　代理人　蔣瑞琴律師
右當事人間請求履行契約事件，兩造對於中華民國九十三年五月二十八日台灣台北地
方法院九十三年度訴字第一０二０號第一審判決分別提起上訴，經本院於九十三年十
月二十日言詞辯論終結，判決如左：
    主      文
兩造上訴均駁回。
第二審訴訟費用由兩造各自負擔。
    事      實
甲、上訴人乙○○（下稱乙○○）方面：
壹、聲明：
一、本訴部分
  (一)原判決廢棄。
  (二)右廢棄部分，上訴人甲○○○（下稱甲○○○）在第一審之訴駁回。
二、反訴部分：
  (一)原判決不利於乙○○部分廢棄。
  (二)右廢棄部分，甲○○○應再給付乙○○一百五十一萬六千零六十三元，並自九十
    一年六月二十七日起至清償日止按年息百分之五計算之利息。
  (三)乙○○願供擔保，請准宣告假執行。
貳、陳述：除與原判決記載相同者外，補稱略以：
一、本訴部分：
  (一)依協議書第三、六條之約定，乙○○同意移轉其分別向劉日煥購買及向劉日政、
    劉世明購買之應有部分三分之一予甲○○○，甲○○○就乙○○取得此應有部分
    所支出之費用，須加計利息返還，為原審確認之事實。足見協議書第一、二、三
    、六條之約定為雙務契約，乙○○移轉所有權應有部分之義務與甲○○○取得該
    應有部分之補償金義務既為對待給付之關係，乙○○自得主張同時履行抗辯。
  (二)甲○○○僅能就乙○○歷次取得之應有部分享受三分之一的權利，即九分之二：
    1.四十四年十一月二十六日，自劉日煥購得應有部分三分之一，依協議書第二條
      、第三條約定，甲○○○負擔三分之一的費用，得請求移轉三分之一的權利，
      即應有部分九分之一；
    2.四十六年，因繼承登記取得應有部分六分之一，依協議書第二條甲○○○負擔
      三分之一的費用，得請求移轉三分之一權利，即應有部分十八分之一；
    3.八十五年七月十六日，自劉日政、劉世明購得應有部分六分之一，依協議書第
      二條、第六條約定，甲○○○負擔三分之一的費用，得請求移轉三分之一權利
      ，即應有部分十八分之一；
    4.總計，甲○○○就乙○○歷次取得的應有部分，所得請求移轉者，為應有部分
      九分之二（1/9＋1/18＋1/18＝4/18＝2/9）。
二、反訴部分：
  (一)查系爭坐落五一八地號、五五○地號土地上。亦即兩造先父在興建房屋時，已逾
    越應有部分範圍，因堂兄劉日煥多次表示要將其應有部分出售，乙○○為恐若五
    五○地號土地部分由第三人取得，乃自行籌借三千五百元購得劉日煥之應有部分
    。故乙○○係為自己意思所購買，並無併為另二兄弟購買之意，自未通知甲○○
    ○及兩造胞弟劉日鴻，更未要求其共同負擔土地價款，縱嗣後劉日鴻於寫協議書
    時，使用「墊付」之文字，亦不能改變此一事實。況既係乙○○自己出資購買，
    未告知甲○○○及劉日鴻，何來三人各三分之一的共識？魏劉芬玉、郭陳騰桂於
    公證書上之陳述，乃杜撰之詞。嗣於八十七年協議時，乙○○為免計算困難，遂
    同意土地及房屋由三兄弟均分，惟甲○○○及劉日鴻應就乙○○自行購買之部分
    以相當於當時地價之金額給付乙○○，方符事理之平。而依歐亞不動產鑑定股份
    有限公司之鑑定報告書，系爭土地鑑價結果為九百四十萬五千元，甲○○○應給
    付乙○○上開金額之六分之一，即一百五十六萬七千五百元。扣除原審判決之五
    萬一千四百三十七元，甲○○○尚應給付一百五十一萬六千零六十三元。
  (二)又乙○○於四十四年購買系爭五五○地號土地應有部分三分之一時。各縣市政府
    尚未辦理公告現值或公告地價，土地登記謄本之記載係為「前次移轉現值或原規
    定地價：五十三年八月：：三三九．三元／平方公尺」，而核諸乙○○係於四十
    四年十二月二十三日辦理所有權移轉登記，而非五十三年八月，可知所示「三三
    九．三元／平方公尺」係指規定地價，並非乙○○向劉日煥購買應有部分三分之
    一時之地價，原審顯有誤解。故縱依原審所謂「相較於通貨膨脹指數等類訴標準
    」，以四十四年購買時之三千五百元計算，當時地價為六一．七六元／平方公尺
    （3500元/【170平方公尺×2/6】=61.76元/平方公尺），八十七年七月公告現值
    為四七九三二元／平方公尺，八十七年七月的地價是四十四年地價的七七六．一
    ○倍（47932/61.76=776.10），則四十四年之三千五百元，相當於八十七年七月
    的0000000元（3500元×776.10=0000000元），甲○○○亦應負責補償三
    分之一，即九十萬五千四百五十元（0000000元×1/3 =905450元）。
三、就甲○○○答辯之指駁：
  (一)按消費者物價指數係在指出「各項消費性商品（不包括不動產等）及勞務價格變
    動情形」，則購置土地之支出不屬消費者物價指數之查價範圍，甲○○○稱以消
    費者物價指數計算購地費用之補償，顯屬無稽。
  (二)甲○○○主張以四十四年至五十七年乙○○使用系爭房地之空間計算租金，並主
    張抵銷乙節，除於法無據外，並已罹時效，不得再為請求。
  (三)劉日鴻固證稱：「我父親過世後…所有的事情都是由被告處理。」惟僅能說明父
    親過世時的喪葬等待辦事項，均由乙○○一手負擔，與是否為遺產管理人無涉。
    且其亦證稱：「辦完喪事後，我姊夫建議要辦遺產的事情，三姊妹均拋棄繼承，
    而由於原告人在日本，不方便辦理，請原告暫時拋棄繼承，…我姊夫說我人在台
    灣還很方便，所以後來就由我與被告辦理繼承登記。」等語，即兩造父親過世後
    ，遺產已進行分配，且依姊夫的意見去處理，則何來遺產讓乙○○管理？另證人
    劉日鴻陳稱於八十七年協商時「只針對不動產部分商談，並不包含動產。」，可
    見別無其它「口頭約定」或遺產。甲○○○謂乙○○係遺產管理人，且劉火亮尚
    有其他財產由乙○○管理乙節，並不實在。
  (四)甲○○○並未於四十四年間寄回五千元。查系爭經塗改年度的收據，所載是五月
    十五日，而郭陳騰桂先於不實的證明書記載「…四十四年五月間，…甲○○○亦
    自日本托人送回新台幣伍仟元給爸爸…」而於原審訊問時又稱：「我父親於四十
    四年四月中旬告訴我還好有原告寄五千元……」對於尚未發生、尚不可知的事情
    ，竟可以為陳述，顯然杜撰。
  (五)甲○○○雖主張就租金收入主張就三分之一部分為抵銷云云，惟甲○○○迄今未
    付其應付之價金，尚不得享受租金權利，當然不可主張抵銷。且乙○○就八十八
    年四月起至九十三年三月收取系爭房租，只收取全部房租的二分之一，並已扣繳
    地價稅、房屋稅等，該等稅金甲○○○迄今亦不分擔，自無權利向乙○○主張全
    部租金的三分之一。
  (六)就地價稅之部分，依協議書第七條之記載，可知協議時三兄弟均已確認四十四年
    至八十六年之地價稅由乙○○及劉日鴻全部繳納。有證人劉日鴻稱：「（關於協
    議書第七條，是否確認你與被告已繳納四十三年之地價稅？）應該是四十三年，
    我們於簽署協議書時有計算過。」等語可證。
  (七)甲○○○主張母親居住之處，應當由三兄弟各三分之一承擔云云：
  1.甲○○○自少離家赴日，在日就學期間的學雜費、生活費等全賴父母、乙○○的
    資助；而父母平日生活起居之照扶，均在乙○○與劉日鴻身上，劉日鴻當兵後，
    更是由乙○○一肩扛起，直到四十年左右，甲○○○才偶有拿錢奉養父母，照顧
    父母的實際工作幾乎沒分擔過，房地稅、維修費用也從來沒繳過，其臨訟主張甚
    無理由。
  2.再如證人葉啟璇於另案台北地方法院九十一年度簡上字第一六九號中結證：「我
    是向乙○○的母親租的，我是大概在民國五十五年承租的，沒有簽契約，租金多
    少我忘記了，我是用現金給付租金，租金我是拿給乙○○的母親。」、「（有無
    把租金交給乙○○？）我沒有交給過乙○○，…我租這房子時是向三兄弟的母親
    說的，……就我所知他們的母親收我的房子（應為「房租」之誤）用做她的生活
    費用，我們家和他們的母親非常的熟悉。」；及證人江宏貴證稱：「我是從民國
    六十四年五月一日開始租，那時出租人是劉日鴻是老三，我是向他租的，那時有
    簽約，出租人是劉日鴻，：：租金我是拿給老三銀行的同事，存在劉老太太的帳
    號裡，但是帳號我沒有看過，後來劉老太太去世後存到劉日鴻交代的帳號，是叫
    劉俐婷，她可能是劉日鴻的女兒……」。足證租金是母親或劉日鴻在收取的，甲
    ○○○對乙○○主張抵銷，顯無理由。
  3.另否認甲○○○所述乙○○全部子女與母親同住二樓，且甲○○○所謂乙○○使
    用面積亦只為甲○○○片面之詞，否認之。
參、證據：除援用第一審所提證據外，補提土地登記簿、土地登記謄本、地價謄本各
    一件為證。
乙、被上訴人方面：
壹、聲明：
一、原判決不利於甲○○○部分廢棄。
二、右廢棄部分，乙○○於第一審之反訴及上訴均駁回。
貳、陳述：除與原判決記載相同者外，補稱略以：
一、兩造父親劉火亮去逝後所增購之系爭財產，皆係為管理完整原遺產而為，故契約
    中皆以「代墊」文字表示，可知契約三方之真意係將該陸續買入之財產，亦視為
    遺產，故而有協議書第一條就系爭財產全部各三分之一之約定。
二、系爭協議書第三條與第六條係針對其代兄弟三人全體取得該遺產周圍房屋或土地
    持分之「墊款」歸還問題，故第六條僅加利息計算，第三條原亦應如此計價，僅
    因上訴人不同意而未具體約定，故系爭協議書文字甚為明確，且本件並非買賣為
    兩造所確認，乙○○辯稱係「對價」云云，顯無理由。況系爭協議書是否雙務契
    約，已有確定判決認定並無同時履行抗辯餘地，而生爭點效，乙○○就此實已無
    爭執餘地。
三、乙○○係劉火亮之真正遺產管理人，有證人劉日鴻於原審之證述及郭陳騰桂及魏
    劉芬玉公證書可證，且乙○○之
    於原審亦未否認係為利於登記而要求甲○○○拋棄繼承，口頭約定三兄弟對於遺
    產全部仍各有三分之一存在，故就劉火亮之其他遺產，甲○○○仍得主張之。
四、乙○○確於父親去逝前自日本送回五千元，此有證人郭陳騰桂公證證詞及劉火亮
    親簽之收據可稽。甲○○○於父親表明家中欠款項解決土地糾紛時，先行以書信
    承諾將託人送達五千元，若當時父親已收受該書信，自然是了解甲○○○將寄送
    達之金額，且此事發生於父親去逝前不久，故而證人經年難忘，尚不得因此謂其
    所言為不可採，況兩造皆係證人之親兄弟，證人郭陳騰桂又無任何利益可圖，自
    無偏頗任何一方之可能。
五、協議書並未約定三千五百元補償方式，又兩造於協議書中同意就三千五百元之三
    分之一款項為「代墊」性質，故「代墊款」之補償，應以「代墊款」性質為考量
    ，亦即類似借錢還錢，而非借錢還地之道理，亦不得以乙○○主張以該款所購「
    土地」得利為考量，協議書第三條已違反協議書最後公平原則之約定，應另為協
    商，故實已失其效力，則甲○○○主張以法定利息計算返還，與協議並無不符。
    況由證人劉日鴻於原審之證述可知，此筆款項其實是補償劉火亮與堂哥間原來買
    賣合約之金額，非一獨立買賣，故其係遺產之性質亦非常明顯。
六、依系爭協議書第四、五條規定，上訴人自四十四年四月起就系爭房屋之房租收入
    得享有三分之一權利，則被上訴人自八十八年四月起至九十三年三月止收取系爭
    房屋租金六九九、七三六元，上訴人自得主張三分之一權利，上訴人於原審主張
    六分之一為扺銷，現特更正為就三分之一部分為扺銷，則合計該房租之三分之一
    即三九五、五○○元為扺銷。
七、系爭協議書並未確認被上訴人已繳交自四十四年以來之地價稅：
  (一)系爭協議書第七條係指被上訴人實際有繳當年度地價稅，始得以八十六年度之地
    價稅額視為當年繳交之數額，而計算分擔，證人劉日鴻亦於原審證述甚詳，原審
    以此約定即認定其確有繳付，顯違契約文字意義，而不足採。又乙○○所提稅單
    課稅標的係五一八地號等二筆，足證其包含五一八地號二分之一應有部分、五五
    ○地號六分之一於八十五年取得部分及之前取得三分之二部分，故單純以八十六
    年稅單乘四十三而計算稅則，自非公平，原審計算顯有錯誤。
  (二)甲○○○就此部分主張抵銷應為合理：
    1.乙○○自四十四年起至六十六年止確居住於系爭房屋內，為其所不爭，兩造母
      親當時亦係居住於其內，乙○○之五、六名子女皆由兩造母親帶大，受母親照
      顧最多者係乙○○，而母親病逝前一年，原告亦請假在台侍母，此有證人劉日
      鴻證稱「我母親生病時，原告也會請假回台探病。」，故對於母親的扶養義務
      自應由三兄弟均分之，乙○○認為其可以完全不負責任，顯係偏頗之見。
    2.依照系爭六九九建號房屋謄本可知，一樓有八十九平方公尺，而二樓有四十八
      平方公尺，並非兩層樓面積完全相同，原審所稱「八分之三」計算式，顯不足
      採，且二樓係日式木頭房，係由母親及乙○○全部子女一齊席地而睡，並非母
      親獨自一人使用，則合計乙○○使用系爭房屋逾三分之二以上。再以每月三萬
      八千元計算，乙○○應支付甲○○○八千四百四十四元（38,000×2/3×1/3）
      ，居住期間自四十四年六月起至五十七年二月二十日止，共計一百五十三個月
      ，合計應給付上訴人一百二十九萬一千九百三十二元，上訴人就此部分為抵銷
      ，並無不合。
參、證據：除援用第一審所提證據外，補提協議書、公證書、收據、八十六年度地價
    稅繳款書、建物謄本、言詞辯論筆錄各一件為證。
    理      由
一、甲○○○起訴主張：兩造與訴外人劉日鴻為同胞兄弟，父親劉火亮於民國四十四
    年五月二十四日去世，由於伊當時遠居日本，劉火亮之遺產皆由乙○○處理，母
    親及姊妹均拋棄繼承，而為方便辦理登記，協商由伊出具拋棄繼承同意書，劉火
    亮名下不動產即由乙○○及劉日鴻為繼承登記。嗣後兩造與劉日鴻於八十七年七
    月二十二日達成協議，就坐落苗栗市○○段五一八地號、五五○地號（下稱系爭
    五一八、五五０地號土地）、四二六之一三地號土地及其上苗栗市○○段六九九
    、七三六建號建物之一切權利義務，各以三分之一比例負擔，並簽訂協議書在案
    （下稱系爭協議書）。惟嗣後乙○○拒不履行系爭協議書第二條之約定辦理移轉
    登記，伊乃先就上開二建物部分訴請履行，經台灣台北地方法院判決確定乙○○
    應將該二建物應有部分各六分之一移轉登記予伊。爰依系爭協議書第二條約定，
    請求乙○○將系爭五一八、五五○地號土地之應有部分依序六分之一、六分之二
    移轉登記予伊等語。
    乙○○則辯稱：系爭不動產中應有部分三分之二乃伊於兩造先父過世後所購得，
    非屬遺產之範圍，且伊所負移轉土地所有權之義務，與甲○○○依協議書第三、
    六、七條規定所負之給付款項義務具對價關係，伊自得主張同時履行抗辯等語。
    乙○○並提起反訴主張：伊於四十四年十一月二十六日墊付新台幣（下同）三千
    五百元，向劉日煥購買系爭五五０地號土地應有部分六分之二，而經歐亞不動產
    鑑定股份有限公司鑑價結果，其價值為九百四十萬五千元，則依系爭協議書約定
    ，甲○○○請求其中三分之一權利，即應補償伊一百五十六萬七千五百元；另系
    爭五五０地號土地應有部分六分之二，乃伊及劉日鴻於八十五年七月十六日各出
    資一百萬元，向訴外人劉日政、劉世明共同購得，依系爭協議書第六條約定，以
    臺灣銀行定存一年期之利率計算自八十五年七月起至九十一年六月之利息，本息
    共一百三十四萬五千一百九十元，甲○○○應分擔三分之一即四十四萬八千三百
    九十六元；又伊與劉日鴻均已繳納四十四年至八十六年之地價稅，並於協議書第
    七條約定所有應計費用以八十六年地價稅為計算基礎，是甲○○○應以八十六年
    度之地價稅乘以繳付年數，返還其中三分之一予伊。爰依系爭協議書之約定，請
    求甲○○○給付二百三十七萬二千二百五十四元，及自九十一年六月二十七日起
    至清償日止按週年利率百分之五計算之利息（原審就乙○○請求超過六十四萬四
    千七百四十五元部分為其敗訴判決，乙○○僅就其中一百五十一萬六千零六十三
    元部分聲明不服，餘則告確定）。
    甲○○○就反訴部分則以：乙○○於四十四年十一月二十六日所支付購地之三千
    五百元，係以伊於同年四月間寄回給父親之五千元所購置，並非由乙○○代墊，
    自不得請求伊補償。縱有墊付，亦應依墊付之性質即借錢還錢以本金加計法定利
    息計算，乙○○請求以九十一年土地估價之價值為準，即請求借錢還地，顯無依
    據，且伊得以其對劉火亮系爭協議書以外之財產所得請求之三分之一主張抵銷。
    另伊不否認應依系爭協議書第六條約定返還乙○○之墊付款，惟其未舉證各年度
    之利率依據，亦不得以複利計算，且伊得以八十八年四月起至九十二年十二月乙
    ○○所收前開房屋租金之六分之一主張抵銷；另伊就乙○○業已繳納八十六年至
    九十年間之地價稅之事實不爭執，惟系爭五五○地號不可能自四十四年起開始繳
    付地價稅，且伊亦得以於四十四年至六十六年間，乙○○使用系爭房屋之對價主
    張抵銷等語，資為抗辯。
二、甲、兩造不爭執之點為：
  (一)兩造與訴外人劉日鴻為同胞兄弟關係，因甲○○○長年居住日本，兩造之父劉火
    亮於四十四年五月二十四日死亡時，因母親與姊妹均拋棄繼承，且為方便繼承登
    記，兩造與劉日鴻協議由遠居日本之甲○○○亦拋棄繼承，由乙○○、劉日鴻就
    劉火亮遺留之不動產辦理繼承程序，其中系爭五一八、五五○地號土地，乙○○
    、劉日鴻之應有部分各六分之一；前開六九九建號建物，乙○○、劉之應有部分
    各二分之一；以上均於四十五年四月三十日辦妥繼承登記。
  (二)乙○○於四十四年十一月二十六日以三千五百元之價格，向劉日煥購買系爭五五
    ○地號土地應有部分三分之一，並於同年十二月二十三日辦妥移轉登記。
  (三)乙○○與劉日鴻於八十五年七月十六日各出資一百萬元，向劉日政、劉世明購買
    系爭五五○地號土地應有部分三分之一及上開七三六建號建物，乙○○、劉日鴻
    就系爭五五○地號土地之應有部分各六分之一，就前開七三六建號建物之應有部
    分各二分之一，於同年八月二十九日辦妥移轉登記。總計乙○○至此就系爭五五
    ○地號土地之應有部分為六分之四，劉日鴻為六分之二。
  (四)兩造與劉日鴻於八十七年七月二十二日，就劉火亮遺留財產之承接及處理，簽訂
    協議書。
  (五)乙○○繳納系爭五一八、五五○地號土地八十七年至九十年之地價稅共九萬五千
    八百五十六元。
  (六)乙○○自八十八年四月起至九十三年三月止收取上開六九九、七三六建號建物之
    一半租金，其中八十八年四月起至九十年二月止，每月租金為四萬四千元，計五
    十萬六千元；九十年三月起至九十年八月止，每月租金四萬元，計十二萬元；九
    十年九月起至九十一年八月止，每月租金三萬八千元，計二十二萬八千元；九十
    一年九月起至九十三年三月止，每月租金三萬五千元，計三十三萬二千五百元。
    總計乙○○共收取一百十八萬六千五百元（506000+120000+228000+332500 ）。
  (七)甲○○○於九十年三月八日依協議書之約定，先請求乙○○與劉日鴻將上開六九
    九、七三六建號建物各移轉登記應有部分六分之一，經原審法院簡易庭於九十年
    十二月十七日以九十年度北簡字第五四三九號判決甲○○○勝訴，且經原審於九
    十一年十二月二十六日以九十一年度簡上字第一六九號判決駁回乙○○之上訴並
    告確定在案，甲○○○因此取得系爭六九九、七三六建號建物應有部分六分之一
    ，並於九十二年六月五日辦妥移轉登記，為乙○○所不爭，並經甲○○○提出劉
    火亮之除戶謄本、協議書、土地登記謄本、建物登記謄本、台灣板橋地方法院九
    十年度北簡字第五四三九號判決、九十一年度簡上字第一六九號判決、乙○○與
    劉日鴻之簿、賣渡證書附卷可稽（見一審卷六至九頁、十四至二十九頁、一一五
    至一一六頁、一二○至一二二頁、一五○至一五六頁），且經證人劉日鴻、郭陳
    騰桂、林由甲證述上情屬實（見一審卷一六三至一六五頁、一七○頁、一七三頁
    言詞辯論筆錄），且經原審依職權調閱該院九十年度北簡字第五四三九號判決、
    九十一年度簡上字第一六九號民事案卷查明屬實，自堪信為真實。
  乙、本件兩造之爭點為：乙○○所負移轉登記土地所有權之義務與甲○○○依協議
      書第三、六、七條規定所負之給付款項義務是否具對價關係？乙○○得否因此
      為同時履行抗辯？
三、本訴部分：
  (一)兩造及訴外人劉日鴻於系爭協議書第一條約定：「標的範圍：土地：苗栗市○○
    段五一八、四二六之一三及五五○等三筆所有權全部。建物：坐落上述土地建物
    建號六九九及七三六等二幢房屋所有權全部。」；第二條約定：「第一項所列不
    動產之一切權利與義務，各以三分之一比例負擔與享受。」等情（見一審卷八頁
    ），是以甲○○○依系爭協議書之約定就系爭五一八、五五○地號土地享有就乙
    ○○之應有部分請求移轉三分之一之權利。而乙○○就系爭五一八、五五○地號
    土地之應有部分分別為二分之一、六分之四，已如上述，故甲○○○依系爭協議
    書第二條之約定，自得請求乙○○將系爭五一八、五五○地號土地之應有部分依
    序六分之一（1/2-1/3=1/6）、六分之二（4/6-1/3=2/6）移轉登記予伊。
  (二)茲依兩造之爭點分述如左：
    1.按所謂同時履行之抗辯，乃係基於雙務契約而發生，倘雙方之債務，非本於同
      一之雙務契約而發生，縱令雙方債務在事實上有密切之關係，或雙方之債務雖
      因同一之雙務契約而發生，然其一方之給付，與他方之給付，並非立於互為對
      待給付之關係者，均不能發生同時履行之抗辯（最高法院五十九年臺上字第八
      五○號判例參照）。
    2.系爭協議書於前文載明：「吾等兄弟即長兄劉日新（現入日本籍更名為甲○○
      ○以下稱甲方）、次兄乙○○（以下稱乙方）及三男劉日鴻（以下稱丙方）等
      三人，就先父（指劉火亮）遺留財產之承接及處理討論後，取得以下共識，並
      同意訂立協議條款。」；於系爭協議書第一條則明定承接及處理不動產之範圍
      ，於第二條至第七條則約定處理劉火亮之遺產自四十四年五月二十四日繼承發
      生時起至八十七年七月二十二日協議止所衍生之各種利益（如房租收入）與費
      用（如房屋支出、代墊款、地價稅），按每人三分之一之比例加以結算（見一
      審卷八頁至九頁）。綜觀系爭協議書之全文，每一條款各有其處理之項目及結
      算方式，並未載明各項目間之履行關連，足見各條款所定之權利義務係各自獨
      立，且證人劉日鴻亦證稱：協議書所處理之各筆財產均各自獨立，不會因其中
      一項無法執行而影響他項等語（見一審卷一六七頁之言詞辯論筆錄）。從而難
      認乙○○依系爭協議書第二條所負移轉系爭土記所有權之義務與甲○○○依協
      議書第三、六、七條約定所負之給付款項義務，係立於互為對價之關係，乙○
      ○自張兩者係立於互為對價之關係，伊得為同時履行抗辯云云，即非可採。
  (三)從而甲○○○依系爭協議書第二條之約定，請求乙○○移轉登記系爭五一八地號
    土地應有部分六分之一、系爭五五○地號土地應有部分六分之二，即屬正當，應
    予准許。
四、反訴部分：
    兩造之爭點為：(一)乙○○得否依協議書第三條約定，請求甲○○○給付一百五十
    六萬七千五百元？(二)乙○○得否依協議書第六條約定，請求甲○○○給付四十四
    萬八千三百九十六元？(三)乙○○得否依協議書第七條約定，請求甲○○○給付三
    十五萬六千三百五十八元？茲分述如下：
  (一)乙○○依協議書第三條約定，請求甲○○○給付墊款一百五十六萬七千五百元部
    分：
  1.乙○○主張其於四十四年間向第三人劉日煥購買系爭五五○地號土地應有部分六
    分之二之墊款三千五百元部分：
    (1)兩造於系爭協議書第三條約定：「四十四年向劉日煥購入持分土地時，在移轉
      登記過程中，乙方（即乙○○）所墊付資金仟伍佰元，甲（即甲○○○）、
      丙（即劉日鴻）雙方同意以適當方式補償乙方，其協議方式另議。若三方不能
      取得協議共識時，公正第三者公裁。」等情（見一審卷八頁反面），為兩造所
      不爭。足見兩造及訴外人劉日鴻於簽訂系爭協議書時，業已確認乙○○曾墊付
      三千五百元，向劉日煥購買系爭五五○地號土地應有部分六分之二甚明。
    (2)至甲○○○抗辯：劉日煥所有系爭五五○地號土地應有部分六分之二係乙○○
      以其於四十四年四月間寄回給父親之五千元所購置，並非由乙○○代墊一節，
      固據提出收據一紙（見一審卷四頁）並舉證人劉日鴻、郭陳騰桂為證，然查：
      該收據所載日期四十四年五月十五日，其中第二個「四」字之墨色筆跡顯與
        其他文字不同，且有明顯經過塗改之痕跡，可知當初係先寫「四十二年」，
        再更改成「四十四年」，此為甲○○○所不爭執（見一審卷一三七頁之言詞
        辯論筆錄）。兩造均不爭執該收據為劉火亮所親簽、蓋印，除劉火亮簽名末
        之蓋章外，收據金額「伍仟元整」亦蓋有劉火亮之印章，果該塗改處確由劉
        火亮所為，理應於塗改處加蓋印章，以昭公信，反而於未經塗改之「伍仟元
        整」處加蓋印章，於塗改處卻未加蓋印章，顯與常理不合。
      證人劉日鴻雖證稱：「原告（即甲○○○）當時很照顧家裡，我看五千元的
        收據上面的簽名，應為我父親所簽的，故原告（即甲○○○）確實有出五千
        元購買五五○地號土地」等語（見一審卷一六六頁之言詞辯論筆錄）；另證
        人郭陳騰桂亦證稱：「我父親於四十四年四月中旬告訴我還好有原告（即甲
        ○○○）寄五千元，可以辦我堂哥的土地（即系爭五五○地號土地應有部分
        六分之二）的事情」等語（見一審卷一七○頁之言詞辯論筆錄），惟除該收
        據有前開瑕疵外，且該三千五百元之購地費如確係以甲○○○所寄回之五千
        元所付，甲○○○何以事後於兩造簽訂系爭協書時，願於系爭協議書第三條
        約定上述：「四十四年向劉日煥購入持分土地時，在移轉登記過程中，乙方
        （即乙○○）所墊付資金仟伍佰元，甲（即甲○○○）、丙（即劉日鴻）
        雙方同意以適當方式補償乙方，其協議方式另議。若三方不能取得協議共識
        時，公正第三者公裁。」等語，確認乙○○曾墊付該三千五百元，並願補償
        之？足見甲○○○此部分所辯及上開證人之證言均非可取，應堪信乙○○此
        部分之主張為可採。
　2.乙○○得請求補償之金額：
    (1)乙○○主張：其所墊付三千五百元之補償應以系爭五五○地號土地之鑑價結果
      計算云云，並提出歐亞不動產鑑定股份有限公司出具之鑑定報告為證（見一審
      卷九十七至一一九頁），惟非但為甲○○○所否認，且查乙○○為求祖先遺產
      之完整性，而由其為甲○○○、劉日鴻代墊買賣土地價款，向劉日煥買受系爭
      五五○地號土地應有部分六分之二，已如前述。職是，乙○○所得向甲○○○
      請求者僅限於代墊之款項，即甲○○○應負擔該三千五百元之三分之一即一千
      一百六十六點七元（角以下四捨五入），此亦即消費借貸借錢還錢，而不得借
      錢卻請求還地之法理（民法第四百七十四條第一項消費借貸之規定參照）。而
      兩造與劉日鴻依系爭協議於第三條約定另以客觀公平之方式計算補償金。倘以
      目前系爭土地之市價計算，無疑要求乙○○以市價購買之亦即借錢要求還地，
      誠已逾越墊款補償之上開概念，顯悖於兩造與劉日鴻於協議當時之本意，當無
      足取。
    (2)甲○○○主張應以本金加計法定利息計算補償數額云云，惟兩造與劉日鴻於八
      十七年七月間協議時，原本甲○○○與劉日鴻認為以利息補償即可，然乙○○
      並不同意，故兩造與劉日鴻始於系爭協議書第三條約定再行協調補償方式，如
      仍無法協調，再由第三人裁決，此亦經證人劉日鴻證述綦詳（見一審卷一六五
      頁之言詞辯論筆錄）。是以甲○○○此部分主張顯與兩造、劉日鴻協議當初之
      真意不符，自非可取。
    (3)關於補償乙○○代墊款之計算方式，本院認以四十四年間之一千一百六十六點
      七元於兩造簽訂系爭協議當時之價值為適當，爰審酌此代墊款係用於購買系爭
      五五○地號土地之應有部分，相較於通貨膨脹之物價指數等類似標準，系爭五
      五○地號土地之價值變動更能貼近兩造與劉日鴻於八十七年七月二十二日協議
      當時欲補償乙○○之真意，應較公平合理，故以地政機關所公告之價值推算之
      ：
      查系爭五五○地號土地面積為一百七十平方公尺（見一審卷十五頁之土地登
        記謄本），乙○○當時係以三千五百元購買應有部分六分之二（面積相當於
        五十六點六七平方公尺，170×2/6=56.67），每平方公尺之買價為六十一點
        八元（3500/56.67=61.8）。
      依土地登記謄本之記載（見一審卷十五頁），乙○○係分別取得系爭五五○
        地號土地應有部分，其第一次移轉時之地價為每平方公尺三百三十九點三元
        。又乙○○所有系爭五一八、五五○地號土地之總面積為一百二十二點三二
        平方公尺，八十七年度之地價為一百八十二萬九千八百六十元，此有八十七
        年地價稅繳款書附卷可稽（見一審卷一二一頁），平均每平方公尺之地價為
        一萬四千九百五十九點六元（0000000/122.32=14959.6）。是以八十七年之
        地價為第一次移轉時之四十四點○九倍（14959.6/339.3=44.09）。
      從而，依上開比例推估原始買價於八十七年七月二十二日協議時約為每平方
        公尺二千七百二十三元（61.76×44.09＝2723），而乙○○所購買之土地面
        積為五十六點六七平方公尺，則乙○○所墊付之款項於八十七年間相當於十
        五萬四千三百一十二點四元（2723×56.67=154312.4），故甲○○○應按負
        擔比例三分之一補償乙○○五萬一千四百三十七元（154312.4×1/3=51437.
        46，角以下四捨五入）。乙○○之請求於此範圍內為有理由，應予准許。其
        逾此範圍之請求，為無理由，應予駁回。
  3.甲○○○主張以其對劉火亮其他未承接之財產所得請求之三分之一抵銷部分，查
    ：
    (1)協議書之範圍以各條款所列舉之財產為限：
      按解釋契約，固須探求當事人立約時之真意，不能拘泥於契約之文字，但契
        約文字業已表示當事人真意，無須別事探求者，即不得反捨契約文字而更為
        曲解（最高法院十七年上字第一一一八號判例參照）。
      系爭協議書前文載明：「吾等兄弟即長兄劉日新（現入日籍更名為甲○○○
        以下稱甲方，即甲○○○）、次兄乙○○（以下稱乙方，即乙○○）及三男
        劉日鴻（以下稱丙方）等三人，就先父（指劉火亮）遺留財產之承接及處理
        討論後，取得以下共識，並同意訂立協議條款」；於第一條則明定不動產之
        範圍，第二條至第七條另約明係為處理劉火亮之遺產自四十四年五月二十四
        日繼承發生時起至八十七年七月二十二日協議止所衍生之各種利益（如房租
        收入）與費用（如房屋支出、代墊款、地價稅），按每人三分之一之比例加
        以結算等情（見一審卷八頁至九頁），此為兩造所不爭。準此，足見系爭協
        議書明白列舉之各不動產、利益與費用，並不包含劉火亮之其他遺產，此亦
        經證人劉日鴻證述屬實（見一審卷一六四頁言詞辯論筆錄），故系爭協議書
        甲○○○承接之財產範圍自應僅以上開各條款所列舉者為限。此外，甲○○
        ○並未舉證兩造與劉日鴻就劉火亮財產之處理另有何口頭約定，甲○○○自
        不得再就其他財產為任何請求。
    (2)由上觀之，甲○○○以劉火亮尚有其他遺產（如先前寄回之五千元、郭陳騰桂
      償還之借款三千元等）為由，主張以其所得請求之三分之一與其應補償乙○○
      之五萬一千四百三十七元相抵銷云云，即屬無據，不應准許。
  (二)甲○○○主張以乙○○收取之房屋租金抵銷部分：
  1.系爭協議書於第六條約定：「向劉日政等二人購入持分土地（八十五年七月）時
    ，乙（即乙○○）、丙（即劉日鴻）二人各墊付之壹佰萬元，以當時臺灣銀行定
    存一年期之利率計算利息，甲方（即甲○○○）應負擔其本息三分之一返還乙、
    丙二人。」等語（見一審卷八頁反面至九頁），此為兩造所不爭。準此，乙○○
    得依上開約定請求甲○○○返還一百萬元本息之三分之一。
  2.乙○○主張甲○○○依系爭協議書第六條之約定，應返還自八十五年七月起至九
    十一年六月之本息四十三萬四千七百元部分：
    (1)按利息不得滾入原本再生利息，但當事人以書面約定，利息遲付逾一年後，經
      催告而不償還時，債權人得將遲付之利息滾入原本者，依其約定；前項規定，
      如商業上另有習慣者，不適用之，民法第二百零七條定有明文。查乙○○於計
      算八十六年七月起至九十一年六月止之利息時，均將前一年之利息滾入原本一
      百萬元再生利息，為甲○○○所否認，乙○○亦未能舉證證明兩造與劉日鴻有
      何特別約定，或有何商業特殊習慣，顯違反前開約定，委無可取。故乙○○僅
      得請求以單利方式計算之利息。
    (2)查臺灣銀行八十五年七月一年定期存款固定利率為百分之六點六七五，八十六
      年七月為百分之五點九五，八十七年七月為百分之六點五五，八十八年七月為
      百分之五，八十九年七月為百分之五，九十年七月為百分之四點一五，此有臺
      灣銀行網路銀行資料在卷足憑（見一審卷二一二至二一七頁）。而乙○○主張
      八十五年七月之利率為百分之五點七六，八十六年七月為百分之五點二八，八
      十七年七月為百分之五點八三，八十八年七月為百分之四點八七，八十九年七
      月為百分之四點六四，九十年七月為百分之四點○三，自屬可取。
    (3)乙○○所得請求之本息如下：
      八十五年七月利率為百分之五．七六，利息為五萬七千六百元（0000000×
        5.76%=57600）。
      八十六年七月利率為百分之五．二八，利息為五萬二千八百元（0000000×
        5.28%=52800）。
      八十七年七月利率為百分之五．八三，利息為五萬八千三百元（0000000×
        5.83%=58300）。
      八十八年七月利率為百分之四．八七，利息為四萬八千七百元（0000000×
        4.87%=48700）。
      八十九年七月利率為百分之四．六四，利息為四萬六千四百元（0000000×
        4.64%=46400）。
      九十年七月利率為百分之四．○三，利息為四萬零三百元（0000000×4.03
        %=40300）。
      總計本息為一百三十萬四千一百元（0000000+57600+52800+58300+48700+
        46400+40300=0000000），甲○○○應返還三分之一，即四十三萬四千七百
        元（0000000/3=434700）。
  3.甲○○○主張以八十八年四月起至九十二年十二月止之房屋租金，其所得請求之
    六分之一與前開本息抵銷部分：
    (1)系爭協議書於第四條約定：「民國四十四年四月起至民國八十七年五月止，丙
      （即劉日鴻）所代管之房租收入及支出，丙應在八十八年清明節掃墓結算並提
      出報告，所得結餘各得三分之一。」；於第五條約定：「自民國八十七年六月
      份起該不動產之出租事宜委由丙代管，在銀行開立專戶預留三人之印鑑取用並
      每年清明節結算乙次。」等情（見一審卷八頁反面）。準此，甲○○○就四十
      四年四月以後之房租收入享有三分之一之權利，與系爭建物之登記名義人無涉
      ，故乙○○以甲○○○僅於九十一年三月十一日始取得系爭建物所有權，迄今
      並未取得坐落土地所有權為由，主張甲○○○僅得請求其中十二分之一云云，
      要無可取。
    (2)查乙○○自八十八年四月起至九十三年三月止收取系爭六九九、七三六建號建
      物之一半租金，共計一百十八萬六千五百元，已於前述。甲○○○請求其中六
      分之一，即十九萬七千七百五十元（0000000×1/6＝197750），並以之主張抵
      銷，應屬可取。經抵銷後乙○○得向甲○○○請求之金額為二十三萬六千九百
      五十元（ 0000 00-000000=236950），其逾此範圍之請求為無理由，應予駁回
      。
  (三)至乙○○依系爭協議書第七條之約定，請求甲○○○給付應負擔三分之一之地價
    稅三十五萬六千三百五十八元部分：
  1.系爭協議書於第七條約定：「乙、丙雙方自四十四年起，每年所繳付之地價稅，
    以八十六年度之地價稅為準，乘繳付年數（即四十三）之金額，各負擔三分之一
    返還乙、丙雙方（以繳付金額比例分配）。」等語（見一審卷九頁），亦為兩造
    所不爭。準此，乙○○依上開約定請求甲○○○返還自四十四年起其所繳付之地
    價稅額之三分之一，即屬有據。
  2.乙○○主張其自四十四年起至九十年止所繳納地價稅之數額為一百零六萬九千零
    七十五元：
    (1)查自四十四年起之地價稅係由乙○○與劉日鴻所繳納，由於單據滅失，兩造與
      劉日鴻遂於八十七年七月二十二日協議以八十六年度之地價稅為基礎乘以年度
      （四十三年）計算自四十四年起至八十六年止之地價稅，甲○○○應負擔其中
      三分之一等情，此觀系爭協議書第七條約定自明，且經證人劉日鴻證述綦詳（
      見一審卷一六七頁言詞辯論筆錄）。而乙○○所繳納之八十六年度之地價稅為
      二萬二千六百三十三元（見一審卷一二二頁之八十六年地價稅繳款書），故經
      兩造與劉日鴻所協議確認之四十四年起至八十六年止之地價稅為九十七萬三千
      二百十九元（22633×43=973219）。另乙○○繳納系爭五一八、五五○地號土
      地八十七年至九十年之地價稅共九萬五千八百五十六元，已如前述。總計乙○
      ○繳納之地價稅共為一百零六萬九千零七十五元（973219+95856=0000000）。
      是乙○○主張甲○○○應分擔三分之一之地價稅三十五萬六千三百五十八元（
      0000000×1/3＝356358，角以下四捨五入），亦屬有據。
    (2)甲○○○雖辯稱：乙○○應證明實際有繳交地價稅之年數，又稅捐時效為五年
      ，伊得拒絕給付云云，然查兩造與劉日鴻於系爭協議書業已確認乙○○、劉日
      鴻確有繳納自四十四年起之地價稅，並於系爭協議書第七條載明上情。又有關
      稅捐請求權之時效係納稅義務人對稅捐機關之抗辯權，與本件純屬私人間請求
      無涉，足見甲○○○此部分所辯要非可取。
  3.甲○○○主張以四十四年至六十六年間乙○○使用系爭六九九建號建物之對價相
    抵銷部分：
    查兩造與劉日鴻之母親居住於系爭六九九建號建物二樓，而一樓分為住家及店面
    部分，乙○○使用其中住家及一半店面，另一半店面即出租予他人所使用，此經
    證人劉日鴻證述在卷（見一審卷一六六、一六九頁言詞辯論筆錄），故乙○○所
    使用之比例約為八分之三，尚較乙○○經兩造協議後所得享有之應有部分三分之
    一為少，是乙○○使用範圍並未逾越其應有部分，此外，甲○○○亦未能舉證證
    明乙○○使用系爭六九九建號建物有逾越二分之一以上之事實，是甲○○○請求
    乙○○應支付使用系爭六九九號建物之對價，並主張以該對價與其應分擔上開地
    價稅相抵銷云云，亦無可取。
  (四)綜上所述，乙○○反訴請求甲○○○給付上開墊款本息及分擔地價稅於六十四萬
    四千七百四十五元之範圍內為有理由（51437+23 6950 +356358=644745）。而乙
    ○○於九十一年六月二十四日就原審九十年度北簡字第五四三九號履行契約事件
    提起上訴時，即對甲○○○為本件反訴之請求（見原審法院九十一年度簡上字第
    一六九號履行契約上訴理由狀），經甲○○○於同年月二十六日當庭收受，此為
    甲○○○所不爭，並經原審調卷查明屬實。故乙○○請求甲○○○自九十一年六
    月二十七日起算之法定遲延利息，亦屬有據。從而，乙○○請求甲○○○給付六
    十四萬四千七百四十五元及自九十一年六月二十七日起至清償日止按年息百分之
    五計算之利息，為有理由，應予准許。其逾此範圍之請求，為無理由，應予駁回
    。乙○○敗訴部分，其假執行之聲請亦已失所依據，應併予駁回。
五、原審就本訴部分，為甲○○○勝訴之判決，核無違誤，乙○○上訴意旨指摘原判
    決此部分不當，求予廢棄改判，為無理由，應予駁回。至原審就反訴部分，就乙
    ○○有理由部分，為乙○○勝訴之判決並以供擔保為條件為准免假執行之宣告，
    核無違誤，甲○○○上訴意旨指摘原判決此部分不當，求予廢棄改判，為無理由
    ，應予駁回。另原審就乙○○無理由部分，為乙○○敗訴之判決並駁回其假執行
    之聲請，亦無違誤，乙○○上訴意旨指摘原判決此部分不當，求予廢棄改判，亦
    無理由，應予駁回。
六、兩造其餘之攻擊防禦方法暨聲明所用之證據，核與本件判決之結果均不生影響，
　  已無再予論述之必要，併此敘明。
據上論結，本件兩造之上訴均為無理由，依民事訴訟法第四百四十九條第一項、第七
十八條判決如主文。
中　　　華　　　民　　　國　　九十三　　年　　　十　　　月　　二十七　　日
                                民事第九庭
                                    審判長法  官  李  瓊  蔭
                                          法  官  林  金  吾
                                          法  官  楊  豐  卿
正本係照原本作成。
乙○○如不服本判決，應於收受送達後二十日內向本院提出上訴書狀，其未表明上訴
理由者，應於提出上訴後二十日內向本院補提理由書狀（均須按他造當事人之人數附
繕本）上訴時應提出委任律師或具有律師資格之人之委任狀；委任有律師資格者，另
應附具律師資格證書及釋明委任人與受任人有民事訴訟法第四百六十六條之一第一項
但書或第二項（詳附註）所定關係之釋明文書影本。
中　　　華　　　民　　　國　　九十三　　年　　　十　　　月　　二十七　　日
　　　　　　　　　　　　　　　　　　　　　書記官  殷  丹  妮
附註：
民事訴訟法第四百六十六條之一（第一項、第二項）：
對於第二審判決上訴，上訴人應委任律師為訴訟代理人。但上訴人或其他法定代理人
具有律師資格者，不在此限。
上訴人之配偶、三親等內之血親、二親等內之姻親，或上訴人為法人、中央或地方機
關時，其所屬專任人員具有律師資格並經法院認為適當者，亦得為第三審訴訟代理人
。
